臺灣桃園地方法院民事判決　　　　　　　98年度訴字第1858號
原　　　告　宋英雄
訴訟代理人　呂理胡律師
　　　　　　唐永洪律師
被　　　告　張松雄
訴訟代理人　許朝財律師
上列當事人間請求返還合夥出資事件，於民國99年12月28日辯論
終結，本院判決如下：
    主      文
原告之訴及假執行之聲請均駁回。
訴訟費用由原告負擔。
    事實及理由
一、按不變更訴訟標的，而補充或更正事實上或法律上之陳述者
    ，非為訴之變更或追加，民事訴訟法第256 條定有明文。查
    原告起訴聲明第1 項原為，被告應協同原告清算至民國98年
    8 月31日止合夥財產之情況（見本院卷第4 頁），嗣原告於
    99年12月28日本院言詞辯論期日以言詞更正上開聲明，刪除
    關於日期部分（見本院卷第333 頁），核與首開規定要無不
    合，先予敘明。
二、原告主張：
  (一)兩造前於62年7 月23日、24日間以合夥出資方式購買原始地
    號為楊梅鎮○○段水尾小段135之9、140、147、148 地號土
    地（下稱系爭土地），出資額比例均等，所有價款亦分別於
    62年9 月29日、62年12月29日付清，並由被告負責管理及出
    售事宜，被告亦於97年2 月1 日寄予原告之存證信函中自承
    兩造間確有合夥關係存在。兩造間合夥目的事業為共同出資
    購地出售，現僅存楊梅鎮○○段水尾小段135 之13地號土地
    （下稱系爭135之13 地號土地）仍未售出，而被告於96年間
    交付系爭135 之13地號土地所有權狀予原告，其上載明與原
    告共有此土地，可見被告以共有該土地之方式完成合夥目的
    。依民法第692 條第3 款規定，合夥關係已因目的事業完成
    而解散，惟被告卻怠與原告完成清算程序，雖經原告屢以存
    證信函催告而仍置之不理，故於聲明第1 項請求被告清算合
    夥財產。又原告雖不記得何時取得帳冊，也沒有核對過內容
    ，但於取得帳冊當時即以口頭向被告請求，然被告均敷衍以
    對，後原告始發現帳冊有3 筆土地記載部分遭撕毀，至於帳
    冊上之簽名部分係於69年以前所簽，並非結清後才簽名。原
    告係於取得系爭135 之13地號土地所有權狀後，始認為有確
    切證據得向被告請求結算。為此，爰依合夥之法律關係提起
    本件訴訟。
  (二)聲明：被告應協同原告清算合夥財產之情況；被告應依前項
    清算結果分析合夥財產，返還原告應得之金額；第2 項聲明
    ，原告願供擔保請准宣告假執行。
三、被告方面：
  (一)被告否認兩造間為合夥關係，實應係無名契約，乃兩造共同
    出資購買土地售出後再分配利益，因非合夥，故無清結算問
    題。且購買及出售土地當時均由兩造一同出面處理，亦有部
    分土地登記於原告名下，而兩造所共同購買之土地實際於69
    年5 月5 日前已全部售出，並於69年結算完畢，結算結果即
    如帳冊所示，該帳冊亦經原告簽名確認，而帳冊之原本更早
    於90年以前即交由原告保管，又交付當時帳冊尚屬完整，故
    不清楚因何撕毀，至於帳冊資料上記載「清」字樣即表示該
    筆帳款已經結清。嗣原地主因發現其售出土地中之系爭135
    之13地號土地漏未移轉登記，故於90年5 月23日移轉登記予
    被告，被告並隨即告知原告，而當時原告均未表示任何意見
    ，然今卻逕提起本件訴訟，自無理由。本件事實迄今將近30
    年，故兩造對當時情況均不復記憶，況兩造於69年後仍時有
    往來，原告更曾向被告借款，則如原告尚有款項並未分配，
    其僅須向被告請求分配土地售出款項即可，何須向被告借款
    ？足見系爭土地款項早已結算完畢甚明。退步言，縱令原告
    請求權確屬存在，惟亦應早已罹於消滅時效。
  (二)聲明：原告之訴駁回。
四、首查，兩造前於62年7 月23日、24日間以共同出資購買系爭
    土地，出資額比例均等，所有土地價款亦分別於62年9 月29
    日、62年12月29日付清，並由被告負責管理及出售事宜，為
    兩造所不爭執，且有不動產買賣契約書、系爭土地登記簿謄
    本在卷可稽，並經本院調取台灣桃園地方法院檢察署97年度
    偵字第25755 號案件卷宗就其中所附兩造共同出資購買並出
    售土地之帳冊明細核閱無訛，堪信為真實。
五、原告主張兩造間合夥契約已因事業目的完成而解散，被告應
    協同清算一節，為被告所否認，辯稱：兩造間並非合夥關係
    ，並無結算問題，況兩造所共同購買之土地實際於69年5 月
    5 日前已全部售出，並於69年結算完畢，結算結果即如帳冊
    所示，該帳冊亦經原告簽名確認，而帳冊之原本更早於90年
    以前即交由原告保管等語。是本件首應審究者為：兩造間契
    約是否屬民法第667 條第1 項所定之合夥契約？經查：
  (一)按合夥者，謂二人以上互約出資以經營共同事業之契約，民
    法第667 條第1 項定有明文，可知民法上之合夥，係指二人
    以上互約出資以經營共同事業，分享其營業所生利益及分擔
    所生損失之契約，合夥之經濟目的在於共同事業之積極經營
    ，而非單純共同出資取得特定財產而期待該財產將來可獲得
    自然漲價之利益。故如僅共同出資取得財產，而未有經營共
    同事業之約定者，即非合夥，而為合資，此從民法第671 條
    關於合夥事務之執行，第676 、677 條關於事務年度之結算
    及損益分配，第681 條關於合夥人對合夥債務之連帶責任等
    規定，均係著重於合夥事務之執行及盈虧之分配，而非單純
    期待利益之自然發生等情觀之即明，而最高法院94年台上字
    第1793號判決意旨稱：合夥應就如何出資及共同事業之經營
    為確實之約定，始足當之，倘僅單純出資取得財產，而未約
    定經營共同事業者，縱將來可獲得相當之利益，自僅屬合資
    或共同出資之無名契約等語，亦同此見解。
  (二)查本件兩造間之契約內容為兩造合資購買土地後出售，所得
    利潤由兩造平分，此為兩造所不爭執，原告雖主張兩造間約
    定由被告為執行人，將所購買土地整地分割後出售，惟就契
    約目的而言，兩造僅係期待土地因分割後，小面積土地較易
    出售，整體自然可得價值提升之利益，難認有何共同事業之
    經營，依上開說明，兩造間並非民法所規定之合夥契約，原
    告主張兩造間為合夥關係，尚非可採。
六、準此，原告依民法合夥之規定，請求被告協同清算合夥財產
    並依清算結果分析合夥財產，為無理由，應予駁回。原告另
    陳明願供擔保請就聲明第2 項准予宣告假執行部分，因原告
    敗訴，失其附麗，應併予駁回，附此敘明。
七、本件為判決之基礎已臻明確，兩造其餘之攻擊或防禦方法及
    未經援用之證據，經本院斟酌後，認為均不足以影響本判決
    之結果，亦與本案爭點無涉，自無逐一詳予論駁之必要，併
    此敘明。
八、據上論結，原告之訴無理由，依民事訴訟法第78條判決如主
    文。
中    華    民    國   100    年    1     月    14    日
                  民事第二庭    審判長法  官  劉克聖
                                      法  官  卓立婷
                                      法  官  袁雪華
以上正本係照原本作成。
如對本判決上訴，須於判決送達後20日內向本院提出上訴狀。
中    華    民    國   100    年    1     月    14    日
                                      書記官  劉霜潔